臺灣板橋地方法院民事判決　　　　　　 100年度訴字第1094號
原　　　告　鄧鴻吉
訴訟代理人　林朝督
　　　　　　劉春林
被　　　告　許忠興
上列當事人間請求返還不當得利事件，經本院於民國100 年7 月
26日言詞辯論終結，判決如下：
    主  文
被告應給付原告新臺幣伍拾伍萬元，及自民國一○○年五月二十
一日起至清償日止，按年息百分之五計算之利息。
訴訟費用由被告負擔。
    事實及理由
壹、程序方面：
    按訴狀送達後，原告不得將原訴變更或追加他訴，但擴張或
    減縮應受判決事項之聲明者，或請求之基礎事實同一者，或
    不甚礙被告之防禦及訴訟之終結者，不在此限，民事訴訟法
    第255條第1項第2、3、7款分別定有明文。查本件原告起訴
    時，本係請求被告應給付原告新臺幣（下同）600,000元，
    及自起訴狀繕本送達之翌日起算之法定遲延利息。嗣於民國
    100年7月26日當庭變更請求訴之聲明為被告應給付原告550,
    000元，及自起訴狀繕本送達翌日起算之法定遲延利息，原
    告上開減縮應受判決事項之聲明，揆諸前揭法條規定，自應
    准許，合先敘明。
貳、實體方面：
一、原告主張：
（一）原告為訴外人福彥電子股份有限公司（以下簡稱：福彥公
      司）之法定代理人，因公司經營新產品藍光DVD播放器、
      藍光雷射頭製造，經董事會通過對外募集資金及銀行貸款
      事宜，並授權原告辦理。而被告耳聞上開事項後，即向原
      告表示可代其辦理，並願承攬原告工作，原告遂於97年8
      月27日與被告簽定委託同意書，並由訴外人張淑娟為見證
      人，被告要求原告先行支付600,000元為前置作業費，原
      告乃於同年9月5日匯款至被告指定之「戶名：許玲慧、永
      豐銀行鳳山分行、帳號00000-00000- 0000」帳戶。嗣原
      告多次連絡被告有關募集資金及增貸案件進度，惟被告從
      未交付相關文件，亦未主動說明事實及交辦文件進度，且
      上開同意書已逾越97年10月29日之委託期，原告乃發函通
      知被告退還前置作業費600,000元、被告及訴外人張淑娟
      所印製訴外人福彥公司名片及委託書，被告於97年12月26
      日雖原封不動退回名片，惟對於前置作業費600,000元卻
      拖欠不還，原告遂依民法第179條不當得利之法律關係，
      提起本件訴訟。
（二）聲明：被告應給付原告550,000元，及自起訴狀繕本送達
      翌日起至清償日止，按年息5%計算之利息。
二、被告則以下開情詞置辯：
（一）原告於97年8月27日與被告簽妥委託同意書，而原告於同
      年月28日即提出作業行程表予原告，迄至100年5月12日匯
      款50,000元止，共有21項為原告委託事項努力過程之摘要
      ，其價值顯已逾600,000元，訴外人福彥公司投資案未達
      成任務，係肇因於訴外人福彥公司財報有狀況，自與該公
      司體質有關。又兩造對於此事有簽定和解契約，原約定以
      400,000元達成和解，被告亦已返還50,000元，惟因原告
      未親自出面洽談，致和解契約無法成立。
（二）聲明：原告之訴駁回。
三、原告主張其為訴外人福彥公司之法定代理人，因公司經營新
    產品藍光DVD播放器、藍光雷射頭製造，經董事會通過對外
    募集資金及銀行貸款事宜，並授權原告辦理，原告並於97年
    8月27日與被告簽定委託同意書，且由訴外人張淑娟為見證
    人，原告亦先行支付600,000元為前置作業費，上開同意書
    之委託期為自簽約即日起至97年10月29日止，現已期滿，原
    告乃發函通知被告退還前置作業費600,000元、被告及訴外
    人張淑娟所印製訴外人福彥公司名片及委託書，被告於97年
    12月26日退回名片，惟對於前置作業費600,000元則未返還
    等情，業據提出委託同意書、匯款回條聯、精英聯合法律事
    務所函、能翔企業股份有限公司函及台北迪化街郵局第0137
    號存證信函等影本為證，被告就此亦不爭執，堪信原告此部
    分之主張為真實。
四、再原告復主張其於匯款至被告指定之帳戶後，原告多次連絡
    被告有關募集資金及增貸案件進度，惟被告從未交付相關文
    件，亦未主動說明事實及交辦文件進度，且上開同意書已逾
    越97年10月29日之委託期，被告對於前置作業費600,000元
    拖欠不還，爰依民法第179條不當得利之法律關係，提起本
    件訴訟等語，被告則以前開情詞置辯，是本件所應審究者，
    為原告依民法第179條之規定，本於不當得利之法律關係為
    本件之請求，究有無理由？茲分別敘述如下。
五、按「當事人主張有利於己之事實者，就其事實有舉證之責任
    」，民事訴訟法第277條定有明文。又主張不當得利請求權
    之原告，係因自己之行為致造成原由其掌控之財產發生主體
    變動，則因該財產變動本於無法律上原因之消極事實舉證困
    難所生之危險自應歸諸原告，始得謂平。是以原告對不當得
    利請求權之成立要件應負舉證責任，亦即原告必須證明其與
    被告間有給付之關係存在，且被告因其給付而受有利益以及
    被告之受益為無法律上之原因，始能獲得勝訴之判決（最高
    法院91年度臺上字第1673號判決要旨參照）。則查，本件原
    告主張其於匯款600,000元至被告指定之帳戶後，被告對於
    有關募集資金及增貸案件進度，均未交付相關文件，亦未主
    動說明事實及交辦文件進度，且上開同意書已逾越97年10月
    29日之委託期等情，自應由原告就上開之主張負舉證責任。
    經查，觀諸本件兩造訂定委託同意書之內容，係約定略以：
    被告應代為申辦投資事宜，特別私募金額為5億元，如作業
    成功，原告願依實際到位金額5%作為酬謝之意，本件委託如
    無完成，退還前置作業經費絕無異議，本件委託有效期限自
    即日起至97年10月29日止，但期滿前已有具體進展，確已進
    入交付證件、對保、用印等作業時，不在此限，本委託書仍
    繼續有效，自動順延期限且到撥款為止等情，有上述委託同
    意書影本1份為證，是本件委託之期限確已到期無誤。而查
    ，被告迄未依約募得款項，本件投資案亦未進入交付證件、
    對保、用印等作業之程序等情，業據原告陳明在卷，被告就
    此亦不爭執（見本院100年7月26日言詞辯論筆錄），是原告
    自得向被告請求該600,000元之前置作業費。至被告固另抗
    辯訴外人福彥公司投資案未達成任務，係肇因於訴外人福彥
    公司財報有狀況，自與該公司體質有關等語，惟未據舉證以
    實其說，已難信為真實，則上述委託期間既已期滿，而被告
    並未達成委託之內容即代為申辦投資事宜，並私募金額5億
    元，被告確已無繼續受領上開前置作業經費之法律上原因，
    原告自得請求返還不當得利600,000元，而被告已於100年5
    月20日先行返還其中之50,000元，此為兩造所不爭執（見本
    院100年7月26日言詞辯論筆錄），是原告請求被告返還550,
    000元，即屬有據，而應准許。
六、次按「給付無確定期限者，債務人於債權人得請求給付時，
    經其催告而未為給付，自受催告時起，負遲延責任。其經債
    權人起訴而送達訴狀，或依督促程序送達支付命令，或為其
    他相類之行為者，與催告有同一之效力」、「遲延之債務，
    以支付金錢為標的者，債權人得請求依法定利率計算之遲延
    利息」，民法第229條第2項、第233第1項前段分別定有明文
    。從而，原告依不當得利之法律關係，訴請被告給付550,00
    0元，及自起訴狀繕本送達翌日即100年5月21日起至清償日
    止，按年息5%計算之法定遲延利息，為有理由，應予准許。
七、本件判決基礎俱已臻明確，兩造其餘攻防方法及訴訟資料經
    本院審酌後，核與判決不生影響，無逐一論駁之必要，併此
    敘明。
八、訴訟費用之依據：依民事訴訟法第78條。
中    華    民    國   100    年    8     月    19    日
                  民事第三庭    法  官  邱靜琪
以上正本係照原本作成
如對本判決上訴，須於判決送達後20日內向本院提出上訴狀。如
委任律師提起上訴者，應一併繳納上訴審裁判費。
中    華    民    國   100    年    8     月    19    日
                                書記官  鄭美莉